【裁判字號】    96,訴,1906
【裁判日期】    981130
【裁判案由】    所有權移轉登記 等
【裁判全文】
臺灣高雄地方法院民事判決              96年度訴字第1906號
原      告  甲○○
訴訟代理人  湯瑞科律師
            周春米律師
複  代理人  吳忠諺律師
被      告  乙○○
訴訟代理人  林伯祥律師
            王銘鈺律師
被      告  丙○○
            丁○○
上  一  人
訴訟代理人  戊○
上列當事人間所有權移轉登記等事件，本院於民國98年11月9 日
言詞辯論終結，判決如下：
    主      文
原告之訴駁回。
訴訟費用由原告負擔。
    事實及理由
壹、程序部分
    被告丙○○、丁○○經合法通知，未於最後言詞辯論期日到
    場，核無民事訴訟法第386 條各款所列情事，爰依原告聲請
    ，由其一造辯論而為判決。
貳、實體部分
一、原告主張：坐落彰化縣芬園鄉○○○段第557-6 、557-7 、
    557- 8地號土地，權利範圍分別為9 分之1 、4 分之3 及全
    部（下合稱系爭土地），係原告出資購買，於民國84年間委
    託被告乙○○及被告丙○○出面借用訴外人賴春成即被告丁○○配偶之名義為登記，乙○○、丙○○與賴春成3 人並於
    86年9 月4 日就上開事項簽訂協議書（下稱系爭協議書）。
    嗣賴春成於91年6 月4 日死亡，系爭土地經丁○○於92年4
    月11日辦理繼承登記，乙○○、丙○○係受原告委任，始與
    賴春成訂立借名登記契約，將系爭土地移轉登記予賴春成所
    有，嗣原告已終止與乙○○、丙○○間之委任契約關係，乙○○、丙○○卻怠於行使權利，迄未向丁○○行使土地移轉
    登記請求權，原告自得以自己名義代位乙○○及丙○○請求
    丁○○將系爭土地移轉登記予乙○○及丙○○分別共有，再
    由乙○○、丙○○將系爭土地移轉登記予原告所有。另原告
    已於臺灣彰化地方法院90年度重訴字第302 號案件審理中代
    位乙○○、丙○○向賴春成表示終止借名登記契約，原告既
    為系爭土地之所有權人，自得依不當得利法律關係請求丁○○返還系爭土地予原告。再縱認定原告與乙○○、丙○○間
    之委任關係屬脫法行為而應歸於無效，原告基於該無效法律
    行為所為之給付，即屬自始欠缺給付目的，原告對乙○○、
    丙○○仍有不當得利返還請求權，為此，爰依委任契約、系
    爭協議書、代位權、不當得利等法律關係提起本訴。並聲明
    ：（一）被告丁○○應將坐落彰化縣芬園鄉○○○段第557-
    6 地號土地，應有部分9 分之1 ，移轉登記予被告乙○○、
    丙○○分別共有（應有部分各應登記為18分之1 ）。（二）
    被告丁○○應將坐落彰化縣芬園鄉○○○段第557-7 地號土
    地，應有部分4 分之3 ，移轉登記予被告乙○○、丙○○分
    別共有（應有部分各應登記為8 分之3 ）。（三）被告丁○○應將坐落彰化縣芬園鄉○○○段第557-8 地號土地，移轉
    登記予被告乙○○、丙○○分別共有（應有部分各應登記為
    2 分之1 ）。（四）被告乙○○、丙○○應將前三項因移轉
    登記所取得之土地，再移轉登記予原告所有。
二、被告則以下列陳述抗辯，並均聲明：原告之訴駁回。
（一）乙○○部分：本件原告曾於90年間向臺灣彰化地方法院就
      同一訴訟標的提起所有權移轉登記之訴，經該院以90年度
      重訴字第302 號判決確定在案，本訴與前開訴訟之標的及
      聲明均相同，伊雖未於前案列名被告，惟觀前案之聲明請
      求意旨確有代位請求之意，未予列名應係程序上之疏漏，
      不影響當事人之認定，兩件訴訟之當事人仍為同一，且系
      爭3 筆土地仍包含於上開前案所請求移轉之46筆土地中，
      故訴之聲明仍相同或可代用，是先後二訴應屬同一事件，
      應受一事不再理原則之限制，原告提起本訴顯不合法。又
      縱原告提起本訴屬合法，然系爭土地係伊出資購入，因系
      爭土地均為農地，伊才將土地借名登記於具自耕農身分之
      賴春成名下，系爭協議書僅係確認賴春成與伊、丙○○間
      之土地借名登記關係，與系爭土地是否由原告出資購入無
      關，且原告與伊之間實並無任何委任關係之存在，原告對
      伊自無任何債權存在，況伊與丙○○至今均未向賴春成之
      繼承人丁○○表示終止借名登記關係，故原告請求行使代
      位權應無理由。再者，縱原告可證明系爭土地為其出資購
      買，而得依不當得利及代位規定請求移轉登記系爭土地，
      然由於原告係為規避土地法舊法第30條規定，而將購入之
      農地借名登記於賴春成名下，顯係脫法行為，屬不法原因
      之給付，故依民法第180 條之規定，原告仍不得請求返還
      等語資為抗辯。
（二）丙○○部分：原告並未提出其於83、84年間購買系爭土地
      之支出價金證明及其他私契，原告以何種方式支付土地買
      賣價金亦屬不明，是原告無法證明其為系爭土地之真正所
      有權人，亦無從僅憑系爭協議書及聲明書即認兩造間有借
      名登記關係存在。另系爭協議書並非伊所簽署，原告應就
      該私文書之真正負舉證責任。再者，伊實從未由原告授權
      為何仲介行為，亦未曾收取任何居間費用，是伊與原告並
      無任何契約之債權債務關係，原告何來代位訴訟之權能，
      足見原告提起本件訴訟顯無理由等語資為抗辯。
（三）丁○○部分：原告曾於90年間向臺灣彰化地方法院就同一
      訴訟標的提起所有權移轉登記之訴，經該院以90年度重訴
      字第302 號判決確定在案，而伊為前案被告賴春成之繼承
      人，先後二訴應屬同一事件，應受一事不再理原則之限制
      ，原告提起本件之訴顯不合法。再系爭土地係由乙○○、
      丙○○與賴春成接洽辦理借名登記，自始原告並未出面接
      洽，亦未曾聲明其係出資人，賴春成與原告間又無任何契
      約關係，原告請求伊辦理所有權移轉登記，於法無據等語
      資為抗辯。
三、兩造不爭執之事項如下，並有土地登記謄本、臺灣彰化地方
    法院90年度重訴字第302 號判決在卷可參，復經本院依職權
    調取上開案件卷證查明屬實。
（一）系爭土地在84年間係登記於丁○○之配偶賴春成名下，嗣
      因賴春成於91年6 月4 日死亡，系爭土地已由丁○○於92
      年4 月11日辦理分割繼承登記。
（二）原告曾於臺灣彰化地方法院起訴請求賴春成應依信託或借
      名登記之法律關係，將本件系爭土地所有權移轉登記予伊
      ，經臺灣彰化地方法院以90年度重訴字第302 號判決原告
      之訴駁回確定。
四、本件兩造爭執之處在於：
（一）本件是否為臺灣彰化地方法院90年度重訴字第302 號確定
      判決效力所及？
（二）原告與乙○○、丙○○間是否存有委任之法律關係存在？
      乙○○、丙○○與賴春成間是否成立借名登記契約？
（三）如認原告與乙○○、丙○○間有委任契約之法律關係存在
      ，於終止委任關係後，乙○○、丙○○有無怠於行使權利
      ？
（四）乙○○、丙○○與賴春成間之借名登記契約是否已終止？
（五）被告是否受有不當得利？
（六）原告得否基於聲明書、協議書之契約關係，向被告請求？
五、得心證之理由：
（一）按除別有規定外，確定之終局判決就經裁判之訴訟標的，
      有既判力；民事訴訟法第400 條第1 項定有明文。惟按訴
      訟法上所謂一事不再理之原則，乃指同一事件已有確定之
      終局判決者而言。其所謂同一事件，必同一當事人就同一
      法律關係而為同一之請求，或就同一訴訟標的求為相反之
      判決，或求為與前訴可以代用之判決，否則，即不得謂為
      同一事件，自不受確定判決之拘束。有最高法院82年度台
      上字第1612號判決要旨可資參照。又訴訟標的，乃原告為
      確定其私權之請求，或所主張或否認之法律關係是否存在
      ，欲法院對之加以審判之對象。而為法院審判對象之法律
      關係，應為具體特定之權利義務關係，而非抽象之法律關
      係，即原告起訴以何種法律關係為訴訟標的，應依原告起
      訴主張之原因事實定之，原告前後主張之原因事實不同，
      其為訴訟標的之法律關係自亦不同，即非同一事件（參照
      最高法院84年度台上字第2194號判決要旨）。查本件原告
      於臺灣彰化地方法院90年度重訴字第302 號依信託物返還
      請求權或借名登記物返還請求權請求賴春成應將系爭土地
      移轉登記予乙○○、丙○○後再移轉登記予原告，原告於
      前訴訟所主張之訴訟標的、原因事實，核與本件係主張委
      任契約、協議書、代位權、不當得利等法律關係之原因事
      實有異，其法律關係亦不相同，揆諸首揭說明，即非同一
      事件，自無一事不再理原則之適用；則被告抗辯本件應受
      前訴訟既判力之拘束云云，委無可取。
（二）原告主張於84年間委託乙○○、丙○○借用賴春成名義登
      記為系爭土地之所有權人，是其與乙○○、丙○○間成立
      委任關係，乙○○、丙○○並不否認賴春成僅為系爭土地
      之借用登記名義人，惟否認原告與乙○○、丙○○間成立
      委任關係等情。而按當事人主張有利於己之事實者，就其
      事實有舉證之責任。民事訴訟法第277 條前段定有明文。
      又民事訴訟如係由原告主張權利者，應先由原告負舉證之
      責，若原告先不能舉證，以證實自己主張之事實為真實，
      則被告就其抗辯事實即令不能舉證，或其所舉證據尚有疵
      累，亦應駁回原告之請求（最高法院17年上字第917 號判
      例意旨參照）。次按稱委任者，謂當事人約定，一方委託
      他方處理事務，他方允為處理之契約，民法第528 條定有
      明文。而請求履行債務之訴，除被告自認原告所主張債權
      發生原因之事實外，應先由原告就其主張此項事實，負舉
      證之責任，必須證明其為真實後，被告於其抗辯事實，始
      應負證明之責任，此為舉證責任分擔之原則（最高法院43
      年台上字第377 號判例意旨參照）。本件原告主張其與乙○○、丙○○間成立處理代為借用賴春成名義登記為系爭
      土地之所有權人之委任關係，依前揭說明，其自應就其與
      乙○○、丙○○間存有委託關係一事，負舉證之責。
（三）本件原告主張其與乙○○、丙○○間有委任關係存在，無
      非係以賴春成亦承認伊非系爭土地真正所有權人，而僅為
      登記名義人及賴春成係受乙○○、丙○○之委託而擔任系
      爭土地之登記名義人等事實為據。惟查：被告固均未否認
      賴春成係受乙○○、丙○○委託而為系爭土地登記名義人
      之情，惟縱乙○○、丙○○委託賴春成為系爭土地登記名
      義人，衡酌原因或有多端，或係為自己委託賴春成，或係
      受他人委託等，惟非絕對即是受原告之委託，是亦無從據
      此即遽認定原告與乙○○、丙○○間成立委任關係，參以
      原告始終未能提出其與乙○○、丙○○間之委託書面契約
      或其他證明資料等。此外，原告就其與乙○○、丙○○間
      存有委託關係一節，並無其他舉證，是原告既迄本件訴訟
      終結，猶未能舉證證明其與乙○○、丙○○確有委託關係
      之合意，自尚難僅依賴春成為系爭土地之登記名義人，即
      遽論其與乙○○、丙○○間已有委託意思表示相互一致之
      事實。原告就其與乙○○、丙○○間之委任關係既無法證
      明存在，自無從代位乙○○及丙○○請求賴春成之繼承人
      丁○○將系爭土地移轉登記返還。
（四）復按不動產物權，依法律行為而取得、設定、喪失、及變
      更者，非經登記，不生效力，民法第758 條第1 項定有明
      文。又買賣乃法律行為，基於買賣取得不動產之所有權，
      非經登記不生效力；不動產物權依法律行為而取得者，非
      經登記不生效力。如非依法律行為而取得者，雖不以登記
      為取得所有權之要件，但其取得所有權之原因必須有相當
      之證明，否則即無從認為有所有權之存在，而得據以排除
      強制執行，最高法院59年台上字第1590號判例及47年台上
      字第705 號判例可資參照。復參照民法第758 條立法理由
      ，其謂物權有極強之效力，得對抗一般人，故關於不動產
      物權取得、設定、喪失及變更之法律行為，若不令其履行
      方式，即對於第三人發生效力，第三人必蒙不測之損害，
      充其弊，必至使交易有不能安全之虞，故而採登記要件主
      義，即於各不動產所在地之官署，備置公簿，於簿上記載
      不動產物權得喪變更，使有利害關係之第三人，得就公簿
      推知該不動產之權利狀態，而不動產物權之得喪變更，若
      不登記於該公簿上，不能生不動產物權得喪變更之效力。
      經查：系爭土地於84年間係登記於丁○○之配偶賴春成名
      下，嗣因賴春成於91年6 月4 日死亡，系爭土地已由丁○○於92年4 月11日辦理分割繼承登記之事實為兩造所不爭
      執，是系爭土地縱係由原告出資購買，而借名登記於賴春
      成名下，然原告於本院亦自承其與賴春成間並無契約關係
      （參本院卷二第87頁），是原告自無從終止賴春成之借名
      登記契約；又原告雖主張其於臺灣彰化地方法院90年度重
      訴字第302 號事件中曾代位乙○○、丙○○向賴春成終止
      借名登記契約，惟原告就其與乙○○、丙○○間之委任關
      係並無法證明，已如前述，則原告自亦無何法律上權利代
      位乙○○、丙○○終止借名登記契約；再乙○○、丙○○
      均主張渠等至今未曾向賴春成或丁○○終止借名登記契約
      關係，足徵系爭土地登記予賴春成名下之借名登記契約仍
      有效存在，未經終止，從而，乙○○、丙○○與賴春成、
      丁○○間之借名登記契約既尚存在，且原告既未將系爭土
      地移轉登記予自己名下，依民法第758 條及前揭最高法院
      判例意旨，系爭土地現既係登記為丁○○所有，丁○○自
      為系爭土地之所有權人，自無何不當得利可言。
六、綜上所述，原告既未能證明其與乙○○、丙○○間之委任關
    係存在，自無從代位乙○○及丙○○請求賴春成之繼承人丁○○將系爭土地移轉登記返還，且丁○○登記為系爭土地之
    所有權人，係基於賴春成與乙○○、丙○○間之借名登記契
    約，亦非無法律上原因，從而，原告依據委任契約、系爭協
    議書、代位權及不當得利之法律關係，請求（一）被告丁○○應將坐落彰化縣芬園鄉○○○段第557-6 地號土地，應有
    部分9 分之1 ，移轉登記予被告乙○○、丙○○分別共有（
    應有部分各應登記為18分之1 ）。（二）被告丁○○應將坐
    落彰化縣芬園鄉○○○段第557-7 地號土地，應有部分4 分
    之3 ，移轉登記予被告乙○○、丙○○分別共有（應有部分
    各應登記為8 分之3 ）。（三）被告丁○○應將坐落彰化縣
    芬園鄉○○○段第557-8 地號土地，移轉登記予被告乙○○
    、丙○○分別共有（應有部分各應登記為2 分之1 ）。（四
    ）被告乙○○、丙○○應將前三項因移轉登記所取得之土地
    ，再移轉登記予原告所有，即無理由，應予駁回。
七、本件事證已臻明確，兩造所為之其他主張、陳述並所提之證
    據，經審酌後，認均與本件之結論無礙，故不再一一論述，
    並予敘明。
據上論結，本件原告之訴為無理由，依民事訴訟法第385 條第1
項前段、第78條，判決如主文。
中    華    民    國    98    年    11    月    30    日
                    民事鳳山分庭   審判長法  官  楊富強
                                         法  官  吳文婷
                                         法  官  林意芳
上為正本係照原本作成。
如不服本判決，應於送達後20日內，向本院提出上訴狀並表明上
訴理由，如於本判決宣示後送達前提起上訴者，應於判決送達後
10日內補提上訴理由書（須附繕本）。
中    華    民    國    98    年    12    月     1    日
                                         書記官  陸艷娣

司法院資訊處製作；財團法人民間司法改革基金會備份。
